【裁判字號】    89,上更(二),142
【裁判日期】    890614
【裁判案由】    背信
【裁判全文】
臺灣高等法院臺南分院刑事判決          八十九年度上更(二)字第一四二號  Ａ
      上  訴  人
      即  被  告  甲  ○  ○
      選任辯護人  鄭  和  傑  律師
右上訴人因背信等案件，不服臺灣臺南地方法院八十三年度訴字第二二八○號中華民
國八十四年十月十一日第一審判決（起訴案號：臺灣臺南地方法院檢察署八十三年度
偵字第八四二五號），提起上訴，判決後，經最高法院第二次發回更審，本院判決如
左：
      主      文
原判決關於甲○○背信等部分撤銷。
甲○○無罪。
      理      由
一、公訴意旨略以：甲○○於民國（下同）七十八年、七十九年間擔任同光企業股份
    有限公司（以下簡稱同光公司）之董事長，係同光公司之負責人及受委託為所有
    同光公司投資股東處理公司事務之人，明知當時同光公司之章程無經營買賣股票
    之規定，經營股票買賣非同光公司章程規定之業務，竟意圖為自己或第三人不法
    之利益，於編列同光公司七十九年度預算時，列入非營業收入新台幣（下同) 伍
    仟萬元，而以業務需要為由，以同光公司名義向法國里昂銀行高雄分行借得綜合
    性融資貳億元，作為股票買賣之資金，其執行業務，舉債買賣股票，對於影響公
    司之重大事項，未經股東大會決議，而交由案外人雷伯龍自七十九年一月十日起
    買賣股票，違背其受全體投資股東委託處理公司事務任務之行為，且因前揭違背
    其任務之買賣股票行為，造成同光公司自七十九年一月起至同年六月三十日止之
    陸仟餘萬元之虧損，致生損害於委託人即同光公司所有投資股東之財產。因認甲
    ○○涉犯公司法第十五條一、三項及刑法第三百四十二條第一項之背信罪嫌云云
    。
二、訊據上訴人即被告甲○○矢口否認有右揭背信之犯行，辯稱：買賣股票係公司理
    財之行為，有經過股東大會之同意，董監事會決議才施行，向法國里昂銀行高雄
    分行借得綜合性融資貳億元，係因應公司營運週轉所需，並無背信云云。
三、經查：
甲、關於公司法部分：
（一）公訴人以同光公司之章程並無買賣股票之營業項目，竟於七十九年一月至六月
      間於證券交易市場上買股票，而被告甲○○為同光公司之董事長，因認被告甲
      ○○涉嫌違反公司法第十五條第一項「公司不得經營登記範圍以外業務」之規
      定云云。
（二）惟關於「非以投資為專業之一般上市公司可否在公開交易市場買賣股票」乙節
      ，財政部證券管理委員會以八十五年四月十六日（85）台財證（一）第二二七
      六九號函覆本院，略以：「依現行相關法令規定，除公司法第一百六十七條規
      定外，不論是否以投資為其專業之公司，在符合公司法第十三條規定情況下，
      均可進行股票及其他有價證券之投資，惟對上市有價證券之買賣，依證券交易
      法及台灣證券交易所股份有限公司營業細則等相關規定辦理。」等語，足見買
      賣股票屬轉投資行為，一般公司均得進行股票之買賣投資，並不限於以投資為
      專業之公司始得為之。
（三）又關於「一般非專業投資公司是否得將『買賣股票』登記為公司章程所列業務
      項目？又一般非專業投資公司，於公開證券交易市場上『買賣股票』之轉投資
      行為是否為所營業務性質？是否限於公司章程所營事業條款有明文規定始得為
      之？」，據經濟部以八十五年五月十四日經（85）商（六）字第八五二○七六
      三一號函覆本院，略以：（一）依經濟部八十年十一月十四日，經（80）商二
      三○二三六號函：「公司除以投資為業務者外，公司轉投資允屬公司之理財行
      為，尚不具備公司所營事業之性質，公司轉投資不以章程所營事業條款有明文
      規定始得行為之。」，（二）依經濟部八十三年五月三十一日、經（83）商二
      ○一六三八號函：「非專業投資之公司，其轉投資允屬公司之理財行為，不必
      增列投資公司之營業項目，即可進行轉投資，又理財行為並非營業項目，故不
      必登記，尚非禁止人民行使轉投資之權利」等語。足見中央主管機關經濟部向
      來即認定買賣股票之轉投資行為，屬公司之理財行為，尚不具備公司所營事業
      之性質，必以公司章程所營事業條款有明文規定始得為之，亦不必登記為營業
      項目。從而，本件被告為同光公司投資股票之行為，既屬公司理財行為，而非
      營業行為，自無違反公司法第十五條第一項「經營登記範圍以外之業務」之規
      定，應堪認定。
乙、關於背信罪部分：
（一）按背信罪之成立，以處理他人事務之人。有圖自己或第三人得不法利益，或圖
      加損害於本人之意思，而故為違背其任務之行為為要件，如僅因處理事務怠於
      注意，致其事務生不良之影響，則為處理事務之過失問題，既非故意為違背任
      務之行為，自不負若何罪責。（最高法院二十二年度上字第三五三七號判例參
      照），又刑法第三百四十二條之背信罪，以有取得不法利益或損害本人利益之
      意圖為必要，若無此意圖，即屬缺乏意思要件，縱有違背任務之行為，並致生
      損害於本人之財產或其他利益，亦難律以本條之罪。（最高法院三十年度上字
      第一二一○號判例參照）。
（二）次按買賣股票之轉投資行為，屬公司之理財行為，已如上述，同光公司於七十
      八年四月二十八日召開七十八年度股東大會，股東謝州融提出臨時動議，表示
      為配合證券交易市場景氣現象，增加公司營利，建議設立「研究開發小組」、
      「投資小組」、「匯兌小組」等，以使股本成長，經熱烈討論，一致通過上開
      提議，並授權董事會研究執行細則。以上事實，有卷附同光公司七十八年股東
      常會議事錄可稽。關於前揭同光公司股東大會決議投資股票之經過，證人即提
      案人謝州融於原審證稱：「那時是臨時動議，我提議公司能成立投資小組，以
      增加一些營業外之收入，當時我有比方說公司若有盈餘，可以用來投資房地產
      、股票或其他轉投資，當時股東大會是有同意，是有授權董事會研議執行細則
      ；；」等語，證人黃健治亦供稱：「謝股東有提議要成立投資小組，投資房地
      產、股票或其他轉投資，以增加營業外之收入，當時有決議由董事會處理」云
      云，（以上見原審84、2、28 審判筆錄），又證人即該公司七十八年股東大會
      擔任記錄之林桂珍亦於本院前審證稱：「該次股東大會有提到要作股票、外匯
      、房地產；；是一位股東謝州融提議的，有通過要買賣股票，但細節要授權董
      事會決議執行；；會議記錄有印刷分發予各股東」等語，另外前同光公司副總
      經理楊茂泉亦於本院前審供證「買股票是根據七十八年股東常會由股東臨時提
      出的，所以董根據股東會決議，在年度預算有編列要買股票，七十八年第五屆
      第十六次之聯席會議有討論要買股票，有成立投資小組，要利用公司盈餘或多
      餘之週轉金來買」云云（以上見本院上訴卷85、1、29，85、3、11訊問筆錄）
      。綜上，足證同光公司七十八年股東大會確曾通過決議，授權董事會研議成立
      投資小組，執行買賣房地產、股票或其他轉投資，以增加公司營業外收入，被
      告甲○○任同光公司董事長，自應依法執行前開股東大會之決議，嗣同光公司
      董事會依前開股東大會決議，成立投資小組，並授權大股東雷伯龍先生在台北
      代表同光公司進行股票交易事宜，甲○○並未假公濟私，有七十九年一月十一
      日轉帳傳票，（傳票號碼○九五四）影本一紙，及七十九年一月三十一日、七
      十九年四月三十日出售股票收入「會計科目清單」影本兩紙附卷可佐，是上開
      股票買賣，確係公司行為，堪予認定。
（三）從而，股東大會既係公司最高意思機關，董事會應依股東之決議執行業務，如
      前所述，同光公司於七十九年一月至六月間投資股票買賣，係經七十八年四月
      二十八日公司股東大會決議成立投資小組，並授權董事會執行，是應可推知，
      被告運用公司之閒置資金，並未違反股東大會委託之任務，並未影響本業正常
      營運，被告甲○○基於董事長之身份，執行股東會之決議，亦未違背股東會所
      委託之任務，正因同光公七十九年初決定投資股票買賣時，公司有「閒置資金
      」約達四億元，公司董監事會議以之配合股東投資，予以動用使不致於呆滯，
      因流動產生獲利，此為被告身為董事長之理財責任，不能因嗣後投資虧損六千
      二百餘萬元，即謂被告有背信行為。
（四）雖被告於檢察官偵查中供承；以同光公司名義向法國里昂銀行高雄分行借得綜
      合性融資貳億元，交由案外人雷伯龍自七十九年一月十日起買賣股票云云。惟
      查同光公司為擴充更新生產設備，對外轉投資及改善財務結構，於前揭七十八
      年四月二十八日股東大會通過決議辦理現金增資，又該項擴充更新設備及償還
      貸款之計劃，資金來源為現金增資款一、○五一、九四四、○○○元，另盈餘
      轉增四三、六三五、○○○元。由於主管機關核准增資及收足增資款之作業，
      均較預定之進度落後，同光公司除先動支盈餘轉增資款四三、六三五、○○○
      元外，另調用公司營運資金一億七千八百九十餘萬元，及時投入前揭擴充更新
      設備計劃之運用，合計七十八年第三季之前投入該項計劃二二二、五四四、○
      八九元，截至七十八年第四季止，計劃投入更新生產設備款計四七三、四○七
      、六五七元，由於本項更新生產設備係向國外採購，是以依現金增資計劃進度
      預估第四季資金尚需投入款計約二五○、八六三、五六八元，為因應公司營運
      週轉上之需要，經七十八年十一月份之董監事聯席會決議，乃向法國里昂銀行
      申請短期週轉金二億元，此二億元係由該銀行以保證發行商業本票之方式為之
      ，並分別於七十八年十二月十一日，發行二千六百萬元，同年十二月十五日發
      行七千四百萬元，同年十二月十九日發一億元，同光公司借得前揭二億元後，
      就將其中一億元償還股東，使股東得用以繳交增資款，嗣同光公司收足現金增
      資款後，並向證管會報備，此項現金增資共收款一、○五一、九四四、一四○
      元，並於七十八年十二月二十一日報准動用，同光公司即將原屬於公司營運資
      金部門而先調用投入擴充更新設備計劃之一億七千八百九十餘萬元，撥回公司
      營運資金部門，從而，同光公司迄七十九年元月份閒置資金約達四億元，該公
      司為善加利用該閒置資金，乃從事買賣股票，應屬企業資金管理運用之常態。
      以上同光公司增資款之支用情形，均有帳目可查（見原審卷第八七至八九頁）
      。綜上，同光公司於七十九年一月至六月間投入股市買賣股票之資金，係公司
      閒置資金，並非向法國里昂銀行高雄分行所借之二億元，即為顯然。因而，被
      告從事股票買賣行為，雖客觀上致生公司虧損之情，惟被告尚無為自己或第三
      人不法利益，或損害公司利益之主觀犯意，尚難論以刑法第三百四十二條背信
      罪行。
丙、綜上所述，被告甲○○並無公訴人所指違反公司法及背信之罪嫌，應認被告甲○
    ○背信等部分之犯罪尚屬不能證明。原審未予詳查，遽論處被告甲○○背信罪刑
    ，認事用法，容有未洽，被告甲○○上訴意旨否認犯罪，指摘原判決不當，為有
    理由，自應將原判決關於甲○○背信等部分撤銷改判，並為無罪之諭知。
據上論結，應依刑事訴訟法第三百六十九條第一項前段、第三百六十四條、第三百零
一條第一項前段，判決如主文。
本案經檢察官張斗輝到庭執行職務。
中    華    民    國      八十九      年      六      月      十四      日
                                  臺灣高等法院臺南分院刑事第四庭
                                      審判長法官  陳    義    仲
                                            法官  蔡    崇    義
                                            法官  徐    財    福
右正本證明與原本無異。
如不服本判決，應於判決送達後十日內向本院提出上訴狀，其未敘述理由者並應於提
出上訴狀後十日內向本院補提理由書（應附繕本)。
                                      法院書記官  王    全    龍
中    華    民    國      八十九      年      六      月      十五      日


司法院資訊處製作；財團法人民間司法改革基金會備份。
